臺灣板橋地方法院民事判決　　　　　　　　96年度訴字第92號
原　　　告　甲○○
訴訟代理人　蔡樹基律師
被　　　告　乙○○
訴訟代理人　馬金生律師
上列當事人間請求拆屋還地事件，經本院於民國96年7 月4 日言
詞辯論終結，判決如下：
    主  文
被告應將坐落台北縣土城市○○段一四八地號土地上如附圖所示
斜線部分、面積玖拾參點肆貳平方公尺之建物拆除，並將該土地
返還予原告及其他共有人全體。
被告應給付原告新臺幣壹拾伍萬陸仟元，及自民國九十六年一月
十九日起至清償日止，按週年利率百分之五計算之利息；並自民
國九十五年十二月一日起至返還前項土地之日止，按月給付原告
新臺幣壹萬玖仟伍佰元。
原告其餘之訴駁回。
訴訟費用由被告負擔十分之七，餘由原告負擔。
本判決所命被告上開第一項之給付，於原告以新臺幣伍拾參萬參
仟元為被告供擔保後，得為假執行；但被告如以新臺幣壹佰伍拾
玖萬柒仟參佰捌拾玖元為原告預供擔保後，得免為假執行。
本判決所命被告前開第二項之給付，於原告以新臺幣伍萬貳仟元
為被告供擔保後，得為假執行；但被告如以新臺幣壹拾伍萬陸仟
元為原告預供擔保後，得免為假執行。
原告其餘假執行之聲請駁回。
    事實及理由
一、原告主張：
(一)緣坐落台北縣土城市○○段148 地號（重劃前地號為延寮坑
    段外藤寮坑小段40號）土地（以下簡稱「系爭土地」）係原
    告與親族共有，原告有持分1/15之所有權，原告並與其他共
    有人就上揭土地立有土地分管契約書，約定契約所檢附地籍
    圖內編號1 由原告、訴外人江舂奇、江勇夫使用。原告於民
    國84年將上開土地中寬10尺、長20尺之土地租予被告興建鐵
    皮屋（即台北縣土城市○○路○段271 號邊），租期為1 年
    （自84年4 月1 日起至85年3 月11日止），租金每個月新臺
    幣（下同）8 千元，每年換約一次。俟於85年被告又加租部
    分土地興建鐵皮屋，租金亦調整為每月12,000元，土地承租
    部分擴增為約100 平方公尺。嗣雙方於94年4 月1 日簽約，
    租期為94年4 月1 日起至95年3 月31日止，除租金調整為月
    租金13,000元外，其餘條件均與原租約相同，又雙方訂約時
    雖名為「房屋租賃」實係「土地」租賃。
(二)嗣因其他共有人全體反對續租，原告乃於95年2 月間委託律
    師發存證信函予被告表明兩造租約至95年3 月31日屆滿，原
    告不予續租，欲收回出租之土地，如逾期被告應按月支付違
    約金之意旨，被告竟回函原告有口頭承諾被告「將來空地有
    蓋大樓或變賣時才無條件歸還租賃土地」塘塞，迄系爭租約
    到期後被告仍未拆除鐵皮屋返還系爭之出租土地，繼續占用
    上揭土地經營檳榔攤，原告不予同意，除請人協調其儘速搬
    遷外，並於95年10月26日委託律師去函被告再行重申反對續
    行出租意旨，要求被告於「文到後二週內儘速自行拆屋還地
    ，並賠償依系爭租約第6 條應給付之租金五倍之違約金，惟
    被告仍置之不理。
(三)系爭租賃關係於95年3 月31日起雙方租約屆滿時已消滅，被
    告仍未拆屋搬遷，已構成無權占有，依民法第767 、821 條
    之規定，請求被告拆除上揭建物並返還土地予原告。
(四)另系爭租約第6 條約定被告於租期屆滿時，如不即時遷讓交
    還「房屋」（實係土地）時，原告每月得向被告請求按照租
    金五倍之違約金至遷讓完了之日止，被告自95年4 月1 日起
    迄起訴時仍繼續無權占用系爭土地，已如前述，則算至95年
    11月底止，共無權占用8 個月，每月違約金為13,000元之5
    倍即65,000元再乘以8 個月為52萬元。另95年12月後被告仍
    未遷讓上揭土地，亦應按月給付違約金至遷讓土地為止。為
    此，聲明：(1)被告應將坐落系爭土地如附圖所示斜線部分面
    積93.42 平方公尺之建物拆除，並返還上開土地與原告及其
    他全體共有人。(2)被告應給付原告52萬元，及自起訴狀繕本
    送達翌日即96年1 月19日起至清償日止，按週年利率5%計算
    之利息，並自95年12月起至土地返還之日止，按月給付原告
    65,000元。
二、被告則以下列理由抗辯：
(一)兩造租約上明定被告租用系爭土地係興建鐵皮屋之用，且每
    年換約一次，另根據84年間兩造第一次簽約時，原告即同意
    被告租用系爭土地，興建鐵皮屋經營生意買賣，並且使用到
    將來系爭土地蓋大樓或土地變賣時才無條件歸還土地。故無
    論就租約或就原告承諾言，被告承租系爭土地應具有民法第
    832 條地上權人之資格，換言之，兩造並非單純之租賃關係
    ，而係具有地上權關係，應無庸置疑。被告不僅就系爭土地
    具有地上權人資格，且租約每年換約一次，是系爭土地之地
    上權並未訂有到期日，因此在被告未有民法第834 條地上權
    拋棄之意思表示前，原告自不能任意主張存續期限屆滿而收
    回土地。
(二)另根據民法840 條第1 項規定：地上權人之工作物為建築物
    ，如地上權因存續期間屆滿而消滅，土地所有人，應按該建
    築物之時價為補償。依原告主張兩造租期已於95年3 月31日
    屆滿等語，即使屬實，原告亦應依前述規定，就被告蓋在系
    爭土地上之所有建物，按時價應給予補償。兩造協調期間共
    談判三次，談判人除兩造以外，尚有原告請來的朋友及被告
    請的友人丙○○，談話內容為對被告在系爭土地上之建築物
    為補償事宜，惜因原告毫無誠意而告吹。
(三)原告當初承諾，同意被告租用系爭土地，准被告興建鐵皮屋
    經營生意買賣，長達十餘年，因此被告係以地上權人身份及
    原因使用系爭土地。今原告為收回土地，竟食言不顧被告權
    益，否認以上事實，顯有違誠信原則。被告係合法取得地上
    權之人，非原告所稱無權占有。是以，原告之訴，為無理由
    。為此，聲明：駁回原告之訴及假執行之聲請，如受不利益
    之判決，願供擔保請准宣告免為假執行。
三、兩造不爭執之事實：
(一)原告主張系爭土地係原告與親族共有，原告之權利範圍為1/
    15，並與其他共有人就上揭土地立有土地分管契約書，約定
    契約所檢附地籍圖內編號1 土地由原告、訴外人江舂奇、江
    勇夫使用之事實，業據提出土地登記第二類謄本1 紙、共有
    土地分管契約書影本1 件為證（本院卷第10、12-14 頁），
    被告並無爭執，堪信為真。
(二)被告於系爭土地上建有鋼架鐵皮房屋一棟及鐵皮棚架的停車
    空間，該建物門牌號碼為台北縣土城巿金城路3 段269 號，
    現由被告占有使用，原作為經營檳榔生意之用，現則停止營
    業。系爭建物占用系爭土地如附圖所示斜線部分，面積93.4
    2 平方公尺等情，業經本院囑託臺北縣板橋巿地政事務所派
    員會同履勘現場並測量，製有勘驗筆錄、土地複丈成果圖在
    卷足憑（見本院卷第100 、101 、107 頁），復有地籍圖謄
    本1 紙附卷可稽（本院卷第11頁），兩造並無爭執。
四、兩造之爭點及法院之判斷：
(一)被告占用系爭土地，是否屬無權占有？
 1、按地上權係以在他人土地上有建築物或工作物或竹木為目的
    而使用土地之權。又按不動產物權，依法律行為而取得、設
    定、喪失及變更者，非經登記不生效力，不動產物權之移轉
    或設定，應以書面為之，民法第758 、760 分別定有明文。
    是則物權之變動，須由權利人為物權變動之意思表示且經登
    記始生效力。當事人成立地上權設定契約，該契約之債權人
    僅得請求為地上權之設定登記，亦即，僅取得地上權登記請
    求權，在未依法登記為地上權人以前，尚難謂其已取得地上
    權。原告主張其於84年將系爭土地上臨台北縣土城巿金城路
    3 段271 號邊寬10尺、長20尺之土地出租予被告興建鐵皮屋
    即門牌號碼台北縣土城市○○路○ 段269 號，租期為1 年（
    自84年4 月1 日起至85年3 月11日止），租金每個月8 千元
    ，每年換約一次。俟於85年換約，租金調整為每月12,0 00
    元，土地承租部分擴增為約100 平方公尺。嗣雙方於94年4
    月1 日簽約，租期為94年4 月1 日起至95年3 月31日止，除
    租金調整為月租金13,000元外，其餘條件均與原租約相同之
    事實，業據提出租賃契約影本5 件為證（本院卷第15-47 頁
    ），被告雖不否認上開租賃契約之真正，惟辯稱：兩造間並
    非單純之租賃關係，而係具有地上權關係等語。查被告上開
    所辯，除業經原告否認為真外，且觀諸卷附書面租賃契約所
    載約款，至多可推認本件係租用土地之契約，由約款之內容
    亦無法解釋原告有設定地上權予被告之真意，證人丙○○、
    丁○○亦到庭證稱其等分別接受兩造之委任，調解本件租約
    之紛爭，其間並未提及原告曾否承諾於系爭土地上設定地上
    權予被告乙節（96年5 月23日言詞辯論筆錄，本院卷第117-
    118 頁），是以，被告迄未舉證證明原告於84年間兩造第一
    次簽約時，同意被告租用系爭土地，興建鐵皮屋，得使用至
    系爭土地蓋大樓或土地變賣等情，自難推認原告有在系爭土
    地上設定系爭地上權予被告之真意，被告上開所辯，要難採
    信。
 2、按「租賃定有期限者，其租賃關係，於期限屆滿時消滅」、
    「承租人於租賃關係終止後，應返還租賃物」，民法第450
    條第1 項、第455 條前段分別定有明文。兩造成立系爭租賃
    契約時，於書面租賃契約約明：「乙方（指被告）於租期屆
    滿時，除經甲方（指原告）同意繼續出租外，應即日將租賃
    房屋（按本件租賃標的應為土地）誠心按照原狀遷空交還甲
    方，不得藉詞推諉或主張任何權利，... 」，有書面租賃契
    約影本1 件附卷可稽（本院卷第44頁），可知被告如欲續租
    須得原告同意，否則屆期即應返還系爭如附圖所示斜線部分
    之租賃土地予原告。原告主張因系爭土地其他共有人全體反
    對續租，原告遂於95年2 月間寄發存證信函予被告表明兩造
    租約至95年3 月30日屆滿，原告不予續租，欲收回出租之土
    地。嗣於95年10月26日委託律師去函被告再行重申反對續行
    出租意旨之事實，業據提出存證信函影本、律師函暨郵件回
    執影本各1 件為證（本院卷第48、49、56、57頁），被告並
    無爭執，堪信為真。出租人即原告既於租期屆滿前，以存證
    信函告以系爭土地於95年3 月31日租賃期間屆滿後不再續租
    ，復於租期屆滿後，委任律師寄發函件通知被告返還系爭租
    賃土地，則依客觀情事判斷，原告於租期屆滿前後即已反對
    被上訴人就租賃物繼續為使用收益，是系爭租賃法律關係於
    95 年3月31日租賃期限屆滿時起終止。
 3、按所有人對於無權占有或侵奪其所有物者，得請求返還之，
    對於妨害其所有權者，得請求除去之。各共有人對於第三人
    ，得就共有物之全部為本於所有權之請求。但回復共有物之
    請求，僅得為共有人全體之利益為之民法第767 條前段、中
    段、第821 條分別定有明文。以無權占有為原因，請求返還
    所有物之訴，被告對原告就其物有所有權存在之事實無爭執
    ，而僅以非無權否認占有為抗辯者，原告於被告無權占有之
    事實，無舉證責任。被告應就其取得占有，係有正當權源之
    事實證明之。如不能證明，則應認原告之請求為有理由。兩
    造間系爭租賃契約既已因租賃期間屆滿而終止，業如上述，
    被告未能證明有何占有系爭土地之正當權源，其占有使用系
    爭土地，即屬無權占有。從而，被告依民法第767 條、第82
    1 條之規定，請求被告將系爭土地如附圖所示斜線部分、面
    積93.42 平方公尺之建物拆除，並將上開土地返還原告及其
    他共有人全體，自屬有據，應予准許。
(二)原告所得請求之違約金是否過高？應以若干始合理？
 1、按「當事人得約定債務人於債務不履行時，應支付違約金。
    違約金，除當事人另有訂定外，視為因不履行而生損害之賠
    償總額。其約定如債務人不於適當時期或不依適當方法履行
    債務時，即須支付違約金者，債權人除得請求履行債務外，
    違約金視為因不於適當時期或不依適當方法履行債務所生損
    害之賠償總額。」；「債務已為一部履行者，法院得比照債
    權人因一部履行所受之利益，減少違約金。」；「約定之違
    約金額過高者，法院得減至相當之數額。」，民法第250 、
    251 、252 條定有明文。次按，「違約金是否相當，應依一
    般客觀事實、社會經濟狀況及當事人所受損害情形，以為衡
    量之標準，若所約定之額數，與實際損害顯相懸殊者，法院
    自得酌予核減，並不因懲罰性違約金或賠償額預定性違約金
    而異。」，有最高法院82年度台上字第2529號判決之意旨可
    資參照。
 2、經查，系爭土地之租賃期限於95年3 月31日屆滿，業如上述
    ，且原告主張被告於該土地租賃期限屆滿後迄今仍繼續使用
    該土地，系爭土地如附圖所示斜線部分之建物為被告所建之
    事實，被告並無爭執，堪信為實在。又兩造之系爭租賃契約
    第6 條固約定於租期屆滿時，被告如不即時交還土地時，原
    告每月得向被告請求按照租金5 倍計算之違約金，而使系爭
    違約金約定兼具有懲罰性違約金及賠償額預定性違約金之性
    質，然依前開說明，不論懲罰性違約金或賠償額預定性違約
    金，如果約定過高，法院均得依職權予以酌減。本院斟酌被
    告自84年4 月1 日起至95年3 月31日上承租系爭如附圖所示
    斜線部分土地，系爭租賃契約期間已履行給付租金之義務，
    亦即，原告已按其出租計劃收取11年之租金利益；於現今大
    臺北地區房地產之景氣及整體社會經濟之景氣已較往日為佳
    等一切情狀，認原告依系爭租賃合約第6 條向被告請求按月
    依租金13,000元5 倍計算之違約金65,000元，尚嫌過高，自
    有予以酌減為租金1.5 倍元計算，方為公允；故原告逾此數
    額之請求，尚屬過高，為無理由，不應准許。依上所述，被
    告違約期間應認定為自95年4 月1 日起至95年11月31日止，
    共8 個月，而被告每月應給付原告之違約金應以每月19,500
    元計算。依此計算，被告應給付原告之違約金應為156,000
    元（計算式：13,000×1.5 ×8=156,000 元）。
(三)綜上所述，原告依所有物返還請求權及租賃契約之法律關係
    ，請求被告將將系爭土地上如附圖所示斜線部分、面積93.4
    2 平方公尺之建物拆除，並將該土地返還予原告及其他共有
    人全體。被告應給付原告156,000 元，及自起訴狀繕本送達
    被告之翌日即96年1 月19日起至清償日止，按週年利率5%計
    算之利息；並自95年12月1 日起至返還上項土地之日止，按
    月給付原告195,000 元之違約金，為有理由，應予准許；至
    原告超過此部分之請求，則為無理由，應予駁回。
五、本件事證已臻明確，兩造其餘攻擊、防禦方法，經本院審酌
    後，核與本件判決結果無影響，爰不逐一論述，附此敘明。
六、兩造各陳明願供擔保請准宣告或免為假執行，就原告勝訴部
    分，核無不合，爰分別酌定相當擔保金額准許之。另原告敗
    訴部分，原告假執行之聲請已失所依附，應一併駁回。
七、訴訟費用負擔之依據：民事訴訟法第79條。
中　　華　　民　　國　　96　　年　　7 　　月　　18　　日
                    民事第二庭  法　官　徐福
以上正本係照原本作成
如對本判決上訴，須於判決送達後20日內向本院提出上訴狀
中　　華　　民　　國　　96　　年　　7 　　月　　18　　日
                                書記官　蕭佩宜
